【裁判字號】    89,再,3
【裁判日期】    900119
【裁判案由】    再審之訴
【裁判全文】
臺灣彰化地方法院民事判決  八十九年度再字第三號
    聲  請  人  乙○○
                甲○○
    送達代收人  張麗雪律師
    相  對  人  丙○○
右聲請人因與相對人間請求清償借款事件，對於本院民國八十六年十二月九日八十六
年度促字第一六四九七號支付命令聲請再審，本院裁定如左：
    主      文
聲請駁回。
聲請訴訟費用由聲請人負擔。
    理      由
一、聲請意旨：請求廢棄本院八十六年度促字第一六四九七號確定支付命令。陳述略
    以：系爭支付命令之債權人為再審被告，債務人為陳主祥，陳主祥於民國八十八
    年十一月二十九日死亡，其配偶及第一順位繼承皆拋棄繼承，再審原告為陳主祥
    之兄，因前順位繼承人拋棄繼承而為陳主祥之繼承人。鈞院於八十六年十二月九
    日核發支付命令，惟陳主祥於八十六年九月間已因中風導致神智不清，後惡化成
    類似植物人，無自主意識，陷於精神喪失之狀態而無法處理自己之事務，顯難獨
    立以法律行為負擔義務，已無訴訟能力，應由法定代理人代為意思表示及代受意
    思表示，因此前開支付命令債務人僅記載陳主祥，未有合法之法定代理人，顯非
    合法，有民事訴訟法第四百九十六條第一項第五款當事人於訴訟未經合法代理者
    之再審理由存在。再審原告原不知有系爭支付命令存在，迄至相對人於八十九年
    十月五日以該支付命令為執行名義，對再審原告之財產聲請強制執行，再審原告
    始知悉該再審理由之存在，未逾聲請再審之法定期間云云。再審被告未提出書狀
    作何聲明或陳述。
二、按裁定已經確定，而有第四百九十六條第一項或第四百九十七條之情形者，得準
    用本編之規定，聲請再審；又再審之訴，應於三十日之不變期間內提起，前項期
    間，自判決確定時起算，但再審之理由知悉在後者，自知悉時起算，民事訴訟法
    第五百零七條、第五百條第一項、第二項分別定有明文。
三、查本件再審原告主張訴外人陳主祥於八十六年十二月九日經本院以其為債務人核
    發八十六年度促字第一六四九七號支付命令，經陳主祥本人於八十六年十二月二
    十四日親自收受，業於八十七年一月十三日確定在案，嗣陳主祥於八十八年十一
    月二十九日死亡，其配偶及第一順位繼承人皆拋棄繼承，再審原告等為陳主祥之
    兄，因前順位繼承人拋棄繼承而為其繼承人，且均於八十八年十二月二十九日收
    受第一順位繼承人以存證信函通知渠等得為繼承之事等情，業據提出戶籍謄本為
    證，復經調取本院八十六年度促字第一六四九七號支付命令及八十九年度繼字第
    一九號拋棄繼承卷宗核閱屬實。惟查，如再審原告主張陳主祥於前開支付命令裁
    定確定前，有未經合法代理之情事存在係屬為真，而符合民事訴訟法第四百九十
    六條第一項第五款再審之事由，則該支付命令裁定之當事人陳主祥，於裁定確定
    時即已知悉有上開再審事由，其應於裁定確定之翌日起三十日之不變期間提出再
    審之聲請，又其繼承人依民法第一千一百四十八條前段之規定，自繼承開始時，
    即承受被繼承人財產上之一切權利義務，故如被繼承人於死亡前未於法定不變期
    間內提起再審之訴，其繼承人亦應承受被繼承人未依規定行使其權利所生之效果
    ，因此再審之訴不變期間之計算，應以被繼承人何時知悉再審事由予以起算，否
    則亦應以其繼承人知悉得為繼承之時起，起算再審之訴之不變期間，較符衡平原
    則，茍非如此則訴訟程序之原當事人即被繼承人依法已逾不變期間，不得再提出
    再審之聲請，卻因其死亡而以其繼承人何時知悉有該再審事由之存在，使不變期
    間得以重新起算，顯不合理。縱上所陳，本件再審之聲請最遲亦應於再審原告收
    受第一順位繼承人拋棄繼承之通知時，起算三十日之不變期間，再審原告於八十
    八年十二月二十九日既已知悉得為繼承之事，其遲至八十九年十月十六日始行提
    出本件再審之聲請，顯已逾前開不變期間，自非合法。
四、從而，本件再審之聲請不合法，應以裁定駁回之。
五、依民事訴訟法第九十五條、第七十八條、裁定如主文。
中      華      民      國      九十     年     一     月     十九      日
                            臺灣彰化地方法院民事第一庭
~B法      官  黃倩玲
右為正本係照原本作成
如對本判決上訴應於送達後二十日內向本院提出上訴狀。
中      華      民      國    八十九    年     一     月      十九      日
~B法院書記官  彭月美


司法院資訊處製作；財團法人民間司法改革基金會備份。
